最高法院刑事判決　　　　　　九十六年度台上字第五二五二號
上　訴　人　福建高等法院金門分院檢察署檢察官
被　　　告　甲○○
上列上訴人因被告違反公職人員選舉罷免法案件，不服福建高等
法院金門分院中華民國九十六年六月二十六日第二審判決（九十
五年度選上訴字第三號，追加起訴案號：福建金門地方法院檢察
署九十五年度選偵字第一號），提起上訴，本院判決如下：
    主  文
上訴駁回。
    理  由
按刑事訴訟法第三百七十七條規定，上訴於第三審法院，非以判
決違背法令為理由，不得為之。是提起第三審上訴，應以原判決
違背法令為理由，係屬法定要件。如果上訴理由書狀並未依據卷
內訴訟資料，具體指摘原判決不適用何種法則或如何適用不當，
或所指摘原判決違法情事，顯與法律規定得為第三審上訴理由之
違法情形，不相適合時，均應認其上訴為違背法律上之程式，予
以駁回。本件檢察官上訴意旨略稱：一、原判決理由欄四、(四)謂
「……是依證人楊湘嫻之證述，僅能證明該賄款係證人自被告甲
○○每月給伊剩餘之零用金中所支用，而被告對此並不知情，自
難謂其等間有何犯意聯絡或行為分擔。」，然而理由四、(六)卻又
謂：「……從而賄款是否為楊湘嫻代墊，即其賄款是否來自被告
，實有諸多可疑。」，亦即判決理由先認賄款係來自被告，嗣後
認賄款是否來自被告，有諸多可疑，顯有判決理由矛盾之違背法
令。二、原判決理由四、(六)謂：「證人楊湘嫻於原審審理時結證
：與其接洽買票之人為王再生的兒子及『一條根』的小老闆王異
順（見原審卷第六四頁）。被告亦供稱：證人楊湘嫻係因其關係
，而與王再生之子及『一條根』之少東王異順認識。該二人既係
與楊湘嫻接觸而委託楊湘嫻買票，則交付賄款給楊湘嫻之男子，
亦有可能為王再生之子或王異順，而非被告。又依一般候選人買
票之模式，應均先交付賄款予受託人。楊湘嫻與王再生、王再生
之子、王異順間，僅因被告關係而認識，雙方並無深交，買票賄
選係犯罪行為，其所謂代墊賄款買票，事後又未向委託人索討，
顯然違背買票賄選之一般經驗。從而賄款是否楊湘嫻代墊，及其
賄款是否來自於被告，實有諸多可疑。」，然查：(1)既然原判決
已認定楊湘嫻係因被告之關係，而認識王再生之子及「一條根」
小老闆王異順（原判決亦謂該二人與楊湘嫻並無深交），如該二
人欲委託楊湘嫻買票，依常情應係透過被告輾轉委託楊湘嫻，而
非越過被告，且在被告不知情之情形下，而直接找上較不熟識之
楊湘嫻，始為合理，原判決此部分之認定，顯違經驗法則。(2)楊
湘嫻所述前後反覆不一，原審如有疑義，本應傳喚王再生之子及
王異順作證，以查明事實，原審在未傳喚該二人之前，逕為有利
於被告之認定，顯有應調查證據而未予調查之違背法令等語。
惟查證據之取捨、證據證明力之判斷、以及事實有無之認定，屬
事實審法院之職權，苟其取捨判斷與認定，並不違背經驗法則及
論理法則，即不容任意指為違法，而執為適法之第三審上訴理由
。查原判決以公訴意旨略以：被告為現役軍人，為使福建省金門
縣第四屆縣議員候選人王再生能順利當選，與友人即就讀於金門
技術學院之學生楊湘嫻（業經判處罪刑及緩刑確定）共同基於投
票行賄之概括犯意聯絡，由被告於民國九十四年十一月間某日晚
上十時許，在金門縣金城國中大門口，先交付新台幣（下同）五
萬元予楊湘嫻，再由楊湘嫻分別於同月中旬，在金門縣金門技術
學院校園，以一票五千元之對價，向金門技術學院之同學吳蕙君
、鄭詩瑜（另由檢察官偵辦）尋求於同年十二月三日選舉時，能
投票支持王再生。吳蕙君、鄭詩瑜當場表示允諾。另於同年月中
旬，透過奇摩雅虎即時通線上軟體，以一票五千元之對價，上線
向金門技術學院同學陳冠宏（另由檢察官偵辦）尋求於同年十二
月三日選舉時，能投票支持王再生。楊湘嫻隨即於同年十一月三
十日下午四時三十分許，在金門技術學院校園中庭，各交付五千
元現金予吳蕙君、鄭詩瑜，再於同年十二月五日，在金門技術學
院附近陳冠宏之住處，交付陳冠宏五千元現金，因認被告涉犯公
職人員選舉罷免法第九十條之一第一項之投票行賄罪嫌。經審理
結果：以證人楊湘嫻歷次供述，就指示其行賄及交付賄款之人，
在法務部調查局福建省調查處詢問及檢察官偵查時，時而稱係一
名「頭戴棒球帽，相約在金城國中籃球場」之不詳男子，時而又
稱係「王再生之子綽號阿豪之堂兄弟，於溫莎堡 KTV大廳提出邀
約」等情，於第一審羈押訊問庭時則又稱係被告，於第一審法院
審理時證稱與其接洽買票之人為王再生的兒子及「一條根」的小
老闆王異順，且均未就如何指示及交付賄款之細節如實供出，則
以其前後所述反覆不一，其證言之憑信性，實屬可議。又楊湘嫻
經羈押訊問獲交保後，雖與被告有密切通聯情形，然被告與楊湘
嫻既為男女朋友關係，密集電話聯繫亦屬人之常情。況依通聯紀
錄以觀，被告當時發話之基地台，係位於高雄縣鳳山市，非在金
門，核與被告所辯伊當時人在高雄相符。通聯紀錄僅能證明通話
之事實，不能進一步證明通話之內容涉及賄款來源及流向，或有
無串證之情形，欲以此認定被告係賄選資金提供者，顯屬臆測。
至證人楊湘嫻、吳蕙君、鄭詩瑜於偵查中向檢察官所為之陳述，
及扣押之賄款八千元，僅足證明楊湘嫻向吳蕙君、鄭詩瑜賄選，
亦無從證明被告與楊湘嫻間有何投票行賄罪之犯意聯絡及行為分
擔。此外，復查無其他積極證據足資認定被告有公訴意旨所指賄
選犯行，因認被告犯罪不能證明，而維持第一審諭知無罪之判決
，駁回檢察官在第二審之上訴，已說明就案內所有證據，本於調
查所得，而為綜合判斷。所為論斷，俱有卷存資料可資覆按，亦
無違背經驗法則或論理法則，或有理由不備、理由矛盾、或有判
決不適用法則或適用不當之違背法令情形。再查：(一)刑事訴訟法
第一百五十六條第二項規定：被告或共犯之自白，不得作為有罪
判決之唯一證據，仍應調查其他必要之證據，以察其是否與事實
相符。立法旨意乃在防範被告或共犯自白之虛擬致與真實不符，
故對自白在證據上之價值加以限制，明定須藉補強證據以擔保其
真實性。所謂補強證據，係指除該自白本身之外，其他足以證明
該自白之犯罪事實確具有相當程度真實性之證據而言，雖所補強
者，非以事實之全部為必要，但亦須因補強證據之質量，與自白
之相互利用，足使犯罪事實獲得確信者，始足當之。卷查證人楊
湘嫻除在第一審法院羈押訊問時曾有不利於被告之陳述外（見九
十四年度聲羈字第三四號影印卷第六頁），其餘在調查處、偵查
、第一審、及原審均未曾為不利於被告之陳述，而其在第一審法
院羈押訊問時關於被告部分之陳述，亦無補強證據足以擔保確與
事實相符，自不得據為不利於被告之證據資料。至於原判決先於
理由內論述楊湘嫻由被告交付之零用金中支付賄款乙節被告並不
知情，繼又謂賄款是否由楊湘嫻代墊、及是否來自被告，有諸多
可疑云云，僅屬論述用語有欠嚴謹，與判決本旨並無影響，自無
理由矛盾之違法可言。(二)次按刑事訴訟法第三百七十九條第十款
所稱「依本法應於審判期日調查之證據」，係指該證據在客觀上
為法院認定事實及適用法律之基礎者而言，且其調查之範圍亦應
以第二審審判中案內所存在之一切證據為限，並不包括蒐集證據
在內，案內所不存在之證據，法院並無應依職權從各方面詳加調
查之必要。本件檢察官在原審並未聲請傳喚證人王再生之子及王
異順，而檢察官於偵查時曾傳喚證人王志豪（即王再生之子）及
其友人王建順到庭查證（見九十五年度選偵字第一號卷第十八頁
、第十九頁，第二十四頁至第二十七頁），渠等均否認有指使楊
湘嫻賄選犯行，渠等之證言自與被告有無賄選犯行之待證事實欠
缺關聯性。原審未傳喚王志豪及王異順為無益之調查，自不違法
。綜上，本件上訴核與法律規定得為第三審上訴理由之違法情形
，不相適合。其上訴違背法律上之程式，應予駁回。
據上論結，應依刑事訴訟法第三百九十五條前段，判決如主文。
中　　華　　民　　國　九十六　年　　十　　月　　四　　日
                      最高法院刑事第八庭
                          審判長法官  陳　正　庸
                                法官  賴　忠　星
                                法官  林　開　任
                                法官  宋　　　祺
                                法官  李　英　勇
      本件正本證明與原本無異
                                      書  記  官
中　　華　　民　　國　九十六　年　　十　　月　 十二 　日
                                                      V
